ACORDAO-COMPLETO-2540654

ACÓRDÃO 1372/2022 ATA 22/2022 - PLENÁRIO

VISTO, relatado e discutido este agravo interposto por SGE Serviços Gerais e Engenharia Eireli, contra despacho da Presidente deste Tribunal que indeferiu pedido de sustentação oral.
ACORDAM os Ministros do Tribunal de Contas da União, reunidos em sessão do Plenário, antes as razões expostas pela relatora e com fundamento no art. 289 do Regimento Interno/TCU, em:
9.1. não conhecer do agravo;
9.2. dar ciência da decisão ao agravante.

Agravo interposto por Sge Serviços Gerais e Engenharia Eireli contra decisão que indeferiu pedido de sustentação oral.

Supremo Tribunal Federal.

3. Agravante: SGE Serviços Gerais e Engenharia Eireli (CNPJ 83.343.665/0001-25).

13.1. Ministros presentes: Bruno Dantas (na Presidência), Walton Alencar Rodrigues, Benjamin Zymler, Augusto Nardes, Ana Arraes, Vital do Rêgo e Jorge Oliveira.
13.2. Ministros-Substitutos presentes: Augusto Sherman Cavalcanti, Marcos Bemquerer Costa e André Luís de Carvalho.

ACORDAO-COMPLETO-2546916

Acórdão de Relação 1989/2022 - Plenário

Acórdão de Relação

ANA ARRAES

A empresa SGE Serviços Gerais e Engenharia Eireli interpôs agravo contra despacho que indeferiu pedido de sustentação oral, nos seguintes termos:
"Nobre julgador, o ora recorrente participou do Pregão Eletrônico nº 41/2021, do Supremo Tribunal Federal, dentre os atos processuais administrativos, o pregoeiro recusou a proposta do ora recorrente, alegando redução do valor do salário na planilha de composição de preço, apesar do salário estar conforme o determinado pela Convenção Coletiva de Trabalho, registrada no MTE com o nº DF000038/2021, SEAC/DF XSINDISERVIÇOES DF, incidente sobe o denunciante e balizadora do certame. 
Devido a afronta as normas editalíssimas e ao entendimento jurisprudencial do TCU, ACÓRDÃO Nº 2758/2018, o ora recorrente apresentou denúncia a esta egrégia corte de contas, haja vista o poder geral de cautela inerente às atribuições e competências fiscalizadoras dos TCU.
Após o recebimento da referida denúncia e realização os atos processuais, os autos foram incluídos na pauta da sessão Ordinária de Plenário, prevista para 25/05/2022, às 14h30, passando assim o patrono do denunciante a requerer ao presidente do TCU, a realização de sustentação oral durante a sessão de julgamento, pedido este indeferido por meio do (despacho peça nº 98 dos autos) , sob a fundamentação que o DENUNCIANTE não ser parte nos autos, vejamos: 
'Diante das informações consignadas no Despacho exarado em 26/5/2022 pelo Chefe de Gabinete do Ministro-Substituto Marcos Bemquerer Costa (doc. 71.071.901-8) ; com base na competência conferida pelo Art. 28, inciso XIX e com fulcro no Art. 168, caput, ambos do Regimento Interno/TCU, indefiro o pedido de sustentação oral - formulado pela SGE - Serviços Gerais e Engenharia Eireli, em petição subscrita pelo Advogado Mailton M Silva Ferreira (OAB/PA 9206) , relativo ao processo em epígrafe, tendo em vista o fato da requerente não ser parte dos autos.'
Surpreendido com a decisão, pois como o denunciante, ou seja, o autor da denúncia, não é seria parte nos autos, agravado o fato deste ser a única pessoa de natureza privada prejudicada pelos atos dos denunciados? 
Inconformado com a decisão recorrida, passamos a apresentar o presente recurso administrativo, para análise e apreciação do plenário, para reformá-la, passando assim a deferir a sustentação oral pelo autor da denúncia a esta Egrégia Corte de Contas, pelos fatos e fundamentos dispostos ao norte. 
DO MÉRITO
Nobre julgador as partes que compõe a relação processual são: o AUTOR, que ocupa o polo ativo e o RÉU que toma assento no polo passivo, sendo um conceito puramente processual, que se afere mediante o simples lanço de olhos ao processo, ou seja, basta uma simples leitura dos autos. 
Enfatizamos ainda que a parte autora é aquela que invoca a tutela jurídica do Estado e toma a posição ativa de instaurar a relação processual, recebe a denominação de autor. A que fica na posição passiva e se sujeita à relação processual instaurada pelo autor, chama-se réu ou demandado.
In casu, tratasse de denúncia apresentada a esta Egrégia Corte pela empresa SGE SERVICOS GERAIS E ENGENHARIA EIRELI, ou seja, na relação processual a referida empresa é a parte autora. 
No entanto, apesar de ressaltar aos olhos quanto a quem seria a parte autora do processo administrativo em apreço, o presidente do TCU ao apreciar o pedido do patrono da referida empresa o dr. Mailton Marcelo Silva Ferreira, indeferiu seu pedido, sustentando que a empresa denunciante não seria parte no processo em apreço, vejamos: 
Documento referente: 71.047.305-7 
Processo referente: TC-Processo 045.551/2021-9 
Solicitante: Mailton M Silva Ferreira (OAB/PA 9206) , em nome de SGE - Serviços Gerais e Engenharia Eireli. 
Assunto: Pedido de sustentação oral 
D E S P A C H O
Diante das informações consignadas no Despacho exarado em 26/5/2022 pelo Chefe de Gabinete do Ministro-Substituto Marcos Bemquerer Costa (doc. 71.071.901-8) ; com base na competência conferida pelo Art. 28, inciso XIX e com fulcro no Art. 168, caput, ambos do Regimento Interno/TCU, indefiro o pedido de sustentação oral - formulado pela SGE - Serviços Gerais e Engenharia Eireli, em petição subscrita pelo Advogado Mailton M Silva Ferreira (OAB/PA 9206) , relativo ao processo em epígrafe, tendo em vista o fato da requerente não ser parte dos autos. 
Brasília, 27 de maio de 2022.
 (Assinado eletronicamente) 
ANA ARRAES
Presidente
A decisão disposta ao norte, não reflete a realidade processual dos autos, pois o AUTOR/DENUNCIANTE além de figurar no polo ativo da presente demanda é parte interessada, haja vista estar sendo diretamente prejudicado pela ilegalidade cometida pelo denunciado no transcorrer de seu processo licitatório, como já exaurido no petitório inicial e no mérito da denúncia em apreço.
O RI/TCU em seu art. 145, garante ao denunciante a prática de todos os atos processuais, dentre eles a sustentação oral em plenário, ato processual este rechaçado pelo art. 168 do RI/TCU. 
Ainda que o denunciante não figurasse no polo ativo da presente demanda, e fosse apenas qualificado processualmente como terceiro interessado, o que de fato ele é, já restaria garantido o direito dele em realizar a pleiteada sustentação oral no plenário, por meio do seu patrono, haja vista o disposto no art. 144 do RI/TCU. 
Ex positis, com base na argumentação acima exposta, passo a requer a este egrégio tribunal de contas que reforme a decisão ora atacada (despacho peça nº 98 dos autos) , passando assim a ser deferido o pedido de sustentação oral pelo patrono da empresa denunciante, SGE SERVICOS GERAIS E ENGENHARIA EIRELI, para participação na sessão de julgamento do plenário, prevista para 25/05/2022, às 14h30, seja como parte autora da presente demanda ou parte interessada. 
Caso o entendimento deste nobre julgador seja, contrário ao pleiteado pelo denunciante, mantendo assim a decisão que se pretende reforma (despacho peça nº 98 dos autos) , como pedido subsidiário, seja elucidado pelo nobre julgador: 
Se a referida empresa não é classificada como parte autora na relação processual, qual a sua classificação nos autos? Qual polo da demanda ela ocupa?"
É o relatório.

Elder Reggiani Almeida (OAB/PA 18630) e Mailton Marcelo Silva Ferreira (OAB/PA 9.206), representando SGE Serviços Gerais e Engenharia Eireli; Rachel Laube Netto (OAB/MG 126878), representando Planejar Terceirização e Serviços Eireli

Não atuou.

AGRAVO CONTRA DESPACHO QUE INDEFERIU PEDIDO DE SUSTENTAÇÃO ORAL. NÃO CONHECIMENTO.

REPRESENTAÇÃO (REPR)

não atuou.

Neste momento processual examino agravo interposto por SGE - Serviços Gerais e Engenharia contra despacho (peça 98) por mim proferido, indeferindo pedido de sustentação oral, em petição subscrita pelo Advogado Mailton M Silva Ferreira (OAB/PA 9206) , relativo ao processo em epígrafe, tendo em vista o fato de a requerente não ser parte nos autos. 
2.	O indeferimento teve como suporte as informações prestadas pelo Chefe de Gabinete do Ministro-Substituto Marcos Bemquerer Costa à peça 97, no seguinte sentido:
	"De ordem, encaminho o requerimento anexo à Secretaria da Presidência, para análise do pedido de sustentação oral, esclarecendo que o requerente, representante legal da SGE Serviços Gerais de Engenharia Eireli, não atende ao disposto no art. 168 c/c os arts. 144 e 145 do RI/TCU, razão pela qual este gabinete sugere o indeferimento do pleito".
3.	Em suma, a agravante alegou que:
	3.1. "A decisão disposta ao norte, não reflete a realidade processual dos autos, pois o AUTOR/DENUNCIANTE além de figurar no polo ativo da presente demanda é parte interessada, haja vista estar sendo diretamente prejudicado pela ilegalidade cometida pelo denunciado no transcorrer de seu processo licitatório, como já exaurido no petitório inicial e no mérito da denúncia em apreço";
	3.2. "O RI/TCU em seu art. 145, garante ao denunciante a prática de todos os atos processuais, dentre eles a sustentação oral em plenário, ato processual este rechaçado pelo art. 168 do RI/TCU";
	3.3. "Ainda que o denunciante não figurasse no polo ativo da presente demanda, e fosse apenas qualificado processualmente como terceiro interessado, o que de fato ele é, já restaria garantido o direito dele em realizar a pleiteada sustentação oral no plenário, por meio do seu patrono, haja vista o disposto no art. 144 do RI/TCU."
4.	Ora, os artigos do Regimento Interno do TCU referenciados pela agravante - 144, 145 e 168 - são exatamente os que foram utilizados para rechaçar o seu pedido de sustentação oral, senão vejamos:
	"Art. 144. São partes no processo o responsável e o interessado.
	§ 1º Responsável é aquele assim qualificado, nos termos da Constituição Federal, da Lei Orgânica do Tribunal de Contas da União e respectiva legislação aplicável.
	§ 2º Interessado é aquele que, em qualquer etapa do processo, tenha reconhecida, pelo relator ou pelo Tribunal, razão legítima para intervir no processo.
	Art. 145. As partes podem praticar os atos processuais diretamente ou por intermédio de procurador regularmente constituído, ainda que não seja advogado.
	(...) Art. 168. No julgamento ou apreciação de processo, ressalvada a hipótese prevista no § 9º, as partes poderão produzir sustentação oral, após a apresentação, ainda que resumida, do relatório e antes da leitura do voto resumido do relator, pessoalmente ou por procurador devidamente constituído, desde que a tenham requerido ao Presidente do respectivo colegiado até quatro horas antes do início da sessão, cabendo ao referido Presidente autorizar, excepcionalmente, a produção de sustentação oral nos casos em que houver pedido fora do prazo estabelecido." (grifos não são do original) 
5.	A jurisprudência deste Tribunal é pacífica ao reconhecer que o representante não é automaticamente qualificado como parte no processo.
6.	Cito alguns julgados desta Corte de Contas:
	6.1. "A qualidade de representante ou de denunciante é insuficiente para conferir legitimidade processual, pois, em regra, pelo princípio do impulso oficial, instaurado o processo a partir da provocação inicial, o próprio TCU toma o curso das apurações" (Acórdão 246/2017-TCU-Plenário) ;
	6.2. "O deferimento do pedido de ingresso nos autos do representante, na qualidade de interessado, somente deve ocorrer quando comprovada sua razão legítima para intervir no processo, bem como evidenciada a possibilidade de lesão a direito subjetivo próprio em decorrência da deliberação a ser adotada, o que não se dá tão somente por sua participação como licitante em certame sobre o qual alega indícios de irregularidade" (Acórdão 1992/2021-TCU-Plenário) ;
	6.3. "A mera participação na licitação não gera direito subjetivo a ser defendido perante o TCU e, portanto, não confere à licitante, mesmo como autora da representação, a condição de parte no processo que apura eventuais irregularidades no certame (Acórdão 90/2020-TCU-Plenário) .
7.	No tocante ao agravo ora em exame, uma vez que a representante não foi considerada parte nestes autos, consequentemente, não possui legitimidade ativa para manejar o citado recurso.
8.	O art. 289 do Regimento Interno desta Casa não deixa margem a qualquer dúvida, conforme transcrito abaixo, in verbis:
	"Art. 289. De despacho decisório do Presidente do Tribunal, de presidente de câmara ou do relator, desfavorável à parte, e da medida cautelar adotada com fundamento no art. 276 cabe agravo, no prazo de cinco dias, contados na forma do art. 183." (grifo não é do original) 
9.	Aduzo, somente com fins argumentativos, que as razões recursais não trouxeram fatos novos capazes de alterar meu juízo anterior de indeferimento do pleito de sustentação oral.
10.	Por derradeiro, o agravante atravessou novo pedido de sustentação oral na data de hoje.
11.	O §9º, do art. 168, do Regimento Interno desta Casa é cristalino ao preceituar que: "Não se admitirá sustentação oral no julgamento ou apreciação de consulta, embargos de declaração, agravo e medida cautelar". (grifo não é do original) 
	À vista do exposto, DECIDO não conhecer do agravo interposto por SGE - Serviços Gerais e Engenharia.
TCU, Sala das Sessões, em 15 de junho de 2022.
ANA ARRAES 
Relatora